臺灣雲林地方法院民事判決
110年度訴字第363號
原      告  王樹身  
            謝岱嶧  

            林宜顯  
            楊慶鴻  
            張登陸  
            林佩茹  
            林李素卿
            林振漢  
            林麗茹  
            林振毅  
            李正宗  
            蕭楠獻  
            蕭楠耀  
            鄭秋月  
            徐芷晨  
            吳美華  
            郭惠煦  
            唐春林  
共      同
訴訟代理人  林重仁律師
被      告  徐光亮    住○○市○○區○○○路○段00巷00                          弄00號0樓
                      居新北市○○區○○路○段000巷0弄                          0號0樓之0
            徐世英  
訴訟代理人  陳智華  
被      告  徐世賢  
            陳春菊  
共      同
訴訟代理人  鍾竹簧律師
上列當事人間請求確認通行權等事件，本院於民國110年11月9日
言詞辯論終結，判決如下：
    主  文
確認原告就被告所共有坐落雲林縣○○市○○段○○○段0000地號土地
如附圖雲林縣斗六地政事務所民國110年2月26日土地複丈成果圖
(乙案)所示編號A部分、面積114平方公尺及被告徐光亮所有坐落
同地段7-92地號土地如上開附圖(乙案)編號B部分、面積100平方
公尺土地之通行權存在。
被告應將前項所示編號A、B部分土地之地上物除去，並於其上舖
設柏油路面供原告通行使用。
訴訟費用由被告負擔。
本判決第二項，於原告以新台幣貳拾萬元供擔保後，得假執行。
    事實及理由
壹、程序部分:
    按訴狀送達後，原告不得將原訴變更或追加他訴。但請求之
    基礎事實同一者，不在此限。又被告於訴之變更或追加無異
    議，而為本案之言詞辯論者，視為同意變更或追加，民事訴
    訟法第255條第1項第2款、第2項分別定有明文。本件原告原
    本於契約之法律關係請求確認被告所共有坐落雲林縣○○市○○
    段○○○段0000地號土地如雲林縣斗六地政事務所（下稱斗六
    地政）民國110年2月26日土地複丈成果圖(甲案)所示編號A
    部分、面積242平方公尺土地，及被告徐光亮所有坐落同地
    段7-92地號土地如該圖編號B部分、面積67平方公尺土地（
    下稱甲案土地）之通行權存在。嗣於110年9月28日本院行言
    詞辯論期日當庭追加請求確認如斗六地政110年2月26日土地
    複丈成果圖(乙案)所示編號A部分、面積114平方公尺及同地
    段7-92地號土地如附圖乙案編號B部分、面積100平方公尺土
    地（下稱乙案土地）之通行權存在，及基於袋地通行權之法
    律關係請求擇一判決原告勝訴。查原告上開訴之追加之基礎
    事實同一，且被告對於上開追加無異議，而為本案之言詞辯
    論，應視為同意追加，核無不合，應予准許。
貳、實體部分:　　
一、原告方面：
㈠、緣坐落雲林縣○○市○○段○○○段0000地號土地暨其上同段177建
    號（門牌號碼:雲林縣○○市○○街00巷0號）建物為原告王樹身
    所有、同地段7-8地號土地（民國109年9月2日與同地段7-48
    地號土地合併為7-8地號）暨其上同段165建號（門牌號碼:
    雲林縣○○市○○街00巷0號）建物為原告謝岱嶧所有、同地段7
    -60地號土地暨其上同段183建號（門牌號碼:雲林縣○○市○○
    街00巷0號）建物為原告林宜顯所有、同地段7-59地號土地
    暨其上同段306建號（門牌號碼:雲林縣○○市○○街00巷0號）
    建物為原告楊慶鴻所有、同地段7-58、7-63地號土地暨其上
    同段173建號（門牌號碼:雲林縣○○市○○街00巷00號）建物為
    原告張登陸所有、同地段7-57地號土地暨其上同段218建號
    （門牌號碼:雲林縣○○市○○街00巷00號）建物為原告林佩茹
    所有、同地段7-56、7-65地號土地暨其上同段1025建號（門
    牌號碼:雲林縣○○市○○街00巷00號）建物為原告林素卿、林
    振漢、林佩茹、林麗茹
　　、林振毅等五人共有，同地段7-111地號土地暨其上同段319
    建號（門牌號碼:雲林縣○○市○○街00巷00號）建物為原告李
    正宗所有、同地段7-49地號土地暨其上同段353建號（
　　門牌號碼:雲林縣○○市○○街00巷00號）建物為原告蕭楠獻、
    蕭楠耀所共有，同地段7-50地號土地暨其上同段3949建號（
    門牌號碼:雲林縣○○市○○街00巷00號）建物為原告鄭秋月所
    有、同地段7-51地號土地暨其上同段175建號（門牌號碼:雲
    林縣○○市○○街00巷00號）建物為原告徐芷晨所有、同地段7-
    52地號土地暨其上同段199建號（門牌號碼:雲林縣○○市○○街
    00巷00號）建物為原告吳美華所有、同地段7-53地號土地暨
    其上同段212建號（門牌號碼:雲林縣○○市○○街00巷00號）建
    物為原告郭惠煦所有、同地段7-54地號土地暨其上同段182
    建號（門牌號碼:雲林縣○○市○○街00巷00號）建物為原告唐
    春林所有（以上合稱系爭房地）
　　。而坐落同地段7-76地號土地（下稱7-76地號土地）為被告
    四人所共有、同地段7-92地號土地（下稱7-92地號土地）則
    為被告徐光亮所有。
㈡、63年間訴外人徐超常在雲林縣○○市○○段○○○段000地號及其周
    邊土地設計興建「公園新村」（下稱系爭建案），以簽訂「
    房屋委建契約書」之方式對外銷售。系爭建案原規劃為坐南
    朝北6戶、坐北朝南6戶，南北向房屋間設置4公尺巷道，從
    基地西北側連接主要道路;嗣後變更設計為坐南朝北7戶、坐
    北朝南7戶，南北向房屋間設置6公尺巷道，並在基地東南側
    及東側土地即如甲案所示編號A、B位置設置寬6公尺之私設
    巷道，以連接預定道路（即現今之斗六市六合街
　　），該私設巷道嗣經編定為雲林縣斗六市立德街12巷6弄。
㈢、然系爭建案房屋建成後，建商另闢蹊徑騰空現在的立德街12
    巷供原告等出入立德街，致使立德街12巷6弄日漸堵塞無法
    通行使用，原告等心想反正有路可走就好，未加深究。詎立
    德街12巷由地方政府鋪設之柏油路面，最近遭人刨除，且甲
    案土地有被規劃建屋之舉，原告等之系爭房地將無對外連絡
    之道路可供通行。
㈣、「按使用借貸契約係債之關係，僅於當事人間有其效力。丙
    買受系爭房屋，並不當然繼受其前手與系爭土地所有人間之
    使用借貸關係，原則上不得執該關係主張其有使用系爭土地
    之權利。惟於具體個案，尚應斟酌當事人間之意思、交易情
    形及房屋使用土地之狀態等一切情狀，如認土地所有人行使
    所有權，違反誠信原則或公共利益或以損害他人為主要目的
　　，仍應駁回其請求。」( 最高法院95年度第16次民事庭會議
    決議壹要旨參照)。又按「民法上之債權契約，除法律有特
    別規定外，固僅於特定人間發生其法律上之效力，惟物之受
    讓人若知悉讓與人已就該物與第三人間另訂有債權契約，而
    猶惡意受讓該物之所有權者，參照民法第148條第2項所揭櫫
    之誠信原則，該受讓人亦仍應受讓與人原訂債權契約之拘束
　　。」(最高法院100年度台上字第463號民事裁判意旨參照)。
㈤、本件被告徐光亮於54年即因買賣取得系爭7-92地號土地，訴
    外人徐超常於63年間興建系爭房屋而將該筆土地之部分規劃
    為私設巷道，應經被告徐光亮之同意。又被告四人為徐超常
    之繼承人，自應繼受徐超常財產上之一切權利義務。訴外人
    徐超常與原告等人或前手間、被告徐光亮與原告等或前手間
    基於委建契約、使用借貸契約所生之權利義務關係，對於兩
    造間繼續有效存在，原告等自得請求確認如訴之聲明。
㈥、原告等人或前手是委託被告的前手即被繼承人徐超常建築房
    屋，依照當時設計圖，是依照甲案通行到主要道路，但是房
    屋興建完成之後，被告等才又提供如被告答辯提出之如附圖
    丙案所示位置作為原告等之通行方式。但丙案有經過他人所
    有之同地段7-23地號土地（下稱7-23地號土地），而7-23地
    號土地易手後，已經所有權人將原作為通行道路部分之路面
    刨除，並以烤漆浪板將7-23地號土地圍住，目前雖有如附圖
    乙案土地供原告等人通行，但原告擔心目前的通行方式，以
    後會受到阻礙，原告的14戶會變成孤島。所以原告只能依照
    契約或袋地通行權之法律關係，請求被告繼受徐超常與原告
    或前手間之法律關係，提供甲案或乙案土地供原告通行等語
　　。
㈦、聲明:
　⒈確認原告等人就被告等人所有甲案土地或乙案土地之通行權
    存在。
　⒉被告應將前項所示土地之地上物除去，並於其上鋪設柏油路
    面供原告等人通行使用。
  ⒊訴訟費用由被告負擔。
  ⒋第二項部分原告願供擔保，請准宣告假執行　
二、被告方面:
㈠、原告基於契約關係請求部分，被告否認有契約關係，即使認
    定有契約關係，請求權時效也早已消滅，且當年有契約關係
    的人都不是現在的地主，都不是當年購買土地的人，基於契
    約相對性，兩造間並無通行契約關係存在。且甲案土地所示
    位置，早已因兩造改由乙案土地位置通行而廢棄。
㈡、原告基於袋地通行權請求部分，現在原告等所有坐落雲林縣
    斗六市大潭段社口小段7-46、7-8、7-60、7-59、7-58、7-5
    7、7-56、7-111、7-49、7-50、7-51、7-52、7-53、7-54
　　、7-63、7-65（訴狀誤載為7-76、7-92）等地號土地，自82
    年以來都是行經斗六市立德街12巷（即丙案土地位置）做為
    出入斗六市立德街通行之道路，行政機關早已編定巷道管理
    在案。被告亦通行使用中，未曾妨礙原告通行，原告所有系
    爭土地顯無「與公路無適宜聯絡，致不能為通常使用」之情
    事，故無確認之實益。
㈢、乙案的路寬6米，經過被告家族討論覺得不妥，因為路寬原來
    是4米9就可以通行，所以被告希望依照舊有的道路寬通行即
    可。另外，乙案成果圖內設計的道路不是直的，造成整個社
    區居民的進出安全問題，故被告希望採丙案土地通行，即由
    被告向7-23地號土地所有人購買約7.2坪土地，就可以達到
    安全的考量，並且一勞永逸解決問題等語。
㈣、聲明:原告之訴駁回;訴訟費用由原告負擔。
三、本院之判斷:
㈠、按確認法律關係之訴，非原告有即受確認判決之法律上利益
    者，不得提起之，民事訴訟法第247 條第1 項前段定有明文
　　。而所謂即受確認判決之法律上利益，係指因法律關係之存
    否不明確，致原告在私法上之地位有受侵害之危險，而此項
    危險得以對於被告之確認判決除去之者而言。原告提起本件
    訴訟，請求確認其等對於被告等人所有甲案土地或乙案土地
    有通行權存在，然甲案土地之通行權部分為被告等人所否認
　　，而乙案土地部分或辯稱應以約5公尺寬為限，或應依丙案
    土地通行。可見原告對於被告等人所有之甲、乙案土地是否
    有通行權不明確，致原告私法上之地位有受侵害之危險，且
    此項危險得以對於被告之本件確認判決除去之，故原告於本
    件訴訟有受確認判決之法律上利益。被告辯稱原告等人無確
    認利益云云，為無可採。
㈡、查訴外人徐超常於63年間，在雲林縣○○市○○段○○○段000地號
    及其周邊土地設計興建系爭建案，以簽訂「房屋委建契約書
    」之方式對外銷售。系爭建案原規劃為坐南朝北及坐北朝南
    各6戶，中間則設置4公尺巷道，從基地西北側連接主要道路
    ;嗣後變更設計為坐南朝北及坐北朝南各7戶，中間則設置6
    公尺寬巷道，並在如甲案土地位置設置6公尺寬之私設巷道
    （後經編定為雲林縣斗六市立德街12巷6弄），以連接預定
    道路（即現今之斗六市六合街），經原告張登陸及其餘原告
    之前手分別購買系爭土地及簽訂「房屋委建契約書」
　　。而系爭建案房屋建成後，建商另騰空如附圖丙案所在位置
    （即立德街12巷）供買受人等出入通往立德街，並經地方政
    府鋪設柏油路面，致立德街12巷6弄日漸堵塞無法通行使用
　　。然該丙案位置有部分土地係他人所有之7-23地號土地，嗣
    因7-23地號土地轉手他人後，經所有權人刨除占用7-23地號
    土地部分之柏油路面等情，為兩造所不爭執，並經本院會同
    兩造現場勘驗屬實，並製有勘驗筆錄、現場照片，與原告提
    出之地籍圖、系爭房地之登記第一類謄本、房屋委建契約書
    暨建築設計圖、國土測繪圖資服務雲列印資料等在卷可按（
　　參調解卷第93-97、4-49頁），足信屬實。
㈢、又訴外人徐超常為被告等人之父親或公公，而徐超常原規劃
    系爭建案之對外連絡道路即甲案土地，係經過當時為徐超常
    所有之7-76地號土地及被告徐光亮所有之7-92地號土地。而
    7-76地號土地現由被告等人所繼承，而7-92地號土地，被告
    徐光亮於54年即因買賣而登記所有等情，有附圖甲案與被告
    等人之戶籍謄本及上二筆土地之登記第一類謄本載明可佐（
　　參調解卷第73-79頁）。則原告主張訴外人徐超常於63年間
    興建系爭建案，將7-92地號土地之部分規劃為私設巷道，應
    經被告徐光亮之同意;被告四人就7-76地號土地部分應繼受
    徐超常與原告張登陸及其餘原告前手間之委建契約、被告徐
    光亮就7-92地號土地與原告張登陸及其餘原告之前手間基於
    使用借貸契約所生之權利義務關係，應足採信。且原告除張
    登陸外，其餘為原買受人之繼受人，應得繼受原買受人基於
    上開契約之權利。被告否認上開契約關係，為無可採。
㈣、按當事人互相表示意思一致者，無論其為明示或默示，契約
    即為成立。當事人對於必要之點，意思一致，而對於非必要
    之點，未經表示意思者，推定其契約為成立，關於該非必要
    之點，當事人意思不一致時，法院應依其事件之性質定之。
    又依習慣或依其事件之性質，承諾無須通知者，在相當時期
    內，有可認為承諾之事實時，其契約為成立，民法第153條
　　、第161條第1項分別定有明文。查原告自陳系爭建案房屋建
    成之後，建商徐超常已另闢丙案土地供系爭房地買受人等通
    行至立德街，做為對外連絡道路，買受人等亦予通行而無異
    議，並致原規劃道路即甲案土地（即立德街12巷6弄）荒廢
　　，直至近日因7-23地號土地所有人將該丙案土地占用該地號
    部分之柏油路面刨除，並以烤漆浪板圍住另供停車場使用，
    始生爭議等情，為被告所不爭執，可見建商徐超常及被告徐
    光亮有意將原系爭建案之預定道路甲案土地，改以丙案土地
    提供通行之意思，而原買受人等均未表示異議，並予通行多
    年，可見雙方有以意思實現方式合意將原建案之預定巷道即
    甲案土地變更為丙案土地之位置，上開合意變更，並應由原
    買受人之繼受人所繼受。
㈤、又按物之出賣人，負交付其物於買受人，並使其取得該物所
    有權之義務。買賣之物，僅指定種類者，如其物有瑕疵，買
    受人得不解除契約或請求減少價金，而即時請求另行交付無
    瑕疵之物。出賣人就前項另行交付之物，仍負擔保責任，民
    法第348條第1項及第364條分別定有明文。又依同法第398條
    規定，上開規定於當事人雙方約定互相移轉金錢以外之財產
    權者所準用。查系爭建案原買受人基於委建及使用借貸之法
    律關係，對於甲案土地原有通行權，且該通行權為金錢以外
    之財產權。然該通行權既經雙方合意變更為以丙案土地通行
　　，係屬民法第398條所規定其他財產權之互易，依上開規定
　　，建商徐超常及被告徐光亮應擔保丙案土地能供原告等人通
    行無礙使用目的之效用，否則即有物之瑕疵。且依雙方互易
    之意思表示，係以有得供通常通行之使用目的之道路即可，
    即屬僅指定種類之交易。丙案土案既占用他人所有之7-23地
    號土地，並經所有人將占用土地之柏油路面刨除及圈圍，無
    法達通行之使用目的，則原告等人自得請求被告等人另行交
    付無瑕疵之乙案土地以供通行。
㈥、被告等人雖辯稱原來丙案路寬是4.9公尺，應依照舊有的道路
    寬通行即可等語。然為原告所否認，而被告未提出證據以實
    其說，已難認屬實。且系爭建案之原設計巷道即甲案土地係
    6公尺寬，卻改以不足5公尺寬之巷道取代，已不符常情。且
    上開抗辯亦不符雲林縣建築管理自治條例第5 條第1項第1款
    面臨現有巷道基地建築線之指定，該巷道不得小於6公尺寬
    之規定，應無可採。上開互易，係以同為6公尺寬之巷道為
    互易，始符情理。故原告請求確認其等對於乙案土地有通行
    權，足以採信。
㈦、又被告等人有義務提供符合通行目的之乙案土地供原告等人
    通行，已如前述。則原告請求被告等人應將7-76地號土地如
    乙案編號A部分、面積114平方公尺、被告徐光亮應將7-92地
    號土地如乙案編號B部分、面積100平方公尺土地上之地上物
    除去，並於其上鋪設柏油路面供原告等人通行使用，為有理
    由。
㈧、至於被告抗辯乙案土地的道路不是直的，希望採丙案土地通
    行，即由被告向7-23地號土地所有人購買約7.2坪土地，依
    丙案土地通行云云。然經7-23地號土地所有人蔡文富到庭拒
    絕出售或交換該土地，故無可採。
㈨、從而，原告本於委建及使用借貸契約，請求確認就乙案土地
    有通行權，被告等人應將7-76地號土地如乙案編號A部分、
    面積114平方公尺、被告徐光亮應將7-92地號土地如乙案編
    號B部分、面積100平方公尺土地上之地上物除去，並於其上
    鋪設柏油路面供原告等人通行使用，為有理由，應予准許。
四、本件為判決基礎之事實已臻明確，被告其餘抗辯，經核與本
    件判決結果不生影響，爰不一一論述，併此敘明。
五、原告就給付之訴部分，經陳明願供擔保請准宣告假執行，核
    無不合，爰酌定相當之擔保金額，予以准許。
六、結論：原告之訴為有理由，爰判決如主文。
中　　華　　民　　國　　110 　年　　11　　月　　23　　日
                  民事第一庭    法  官  黃一馨
以上正本係照原本作成。
如對本判決上訴，須於判決送達後廿日內向本院提出上訴狀。如
委任律師提起上訴者，應一併繳納上訴審裁判費。
中　　華　　民　　國　　110 　年　　11　　月　　23　　日
                                書記官　鄭夙惠